臺灣高等法院民事判決
109年度勞上易字第76號
上  訴  人  台新國際商業銀行股份有限公司

法定代理人  吳東亮  
訴訟代理人  陳金泉律師
            葛百鈴律師
            黃胤欣律師
被 上訴 人  賴靜惠  
訴訟代理人  陳祥彬律師（法扶律師）
上列當事人間請求給付退休金差額事件，上訴人對於中華民國10
9年5月14日臺灣臺北地方法院108年度勞訴字第263號第一審判決
提起上訴，本院於110年1月12日言詞辯論終結，判決如下：
    主      文
原判決廢棄。
被上訴人在第一審之訴及假執行之聲請均駁回。
第一、二審訴訟費用由被上訴人負擔。
    事實及理由
被上訴人於原審起訴及本院主張：
㈠伊自民國（下同）79年7月24日起任職於大安商業銀行股份有限
  公司（下稱大安銀行），嗣大安銀行與上訴人合併，大安銀行
  為消滅公司、上訴人為存續公司，並以91年2月18日為合併基
  準日，伊選擇於合併基準日後繼續留任上訴人擔任成本管理分
  析師，每月薪資為新臺幣（下同）7萬8,120元、伙食津貼1,80
  0元。嗣伊於107年向上訴人申請退休，最後工作日為107年4月
  30日，退休生效日為同年5月1日。退休時之職稱為經理，退休
  前6個月每月固定領取之薪資為9萬5,180元，其中本薪為9萬2,
  780元、伙食津貼2,400元。上訴人自95年1月起至伊離職之日
  止，每年均發給伊相當於2個月本薪（不含伙食津貼）之春節
  獎金，且無論盈虧均按年固定發給，春節獎金顯係經常性而非
  恩惠性給與，為伊工作之報酬。上訴人已於107年1月依工資及
  獎金發給辦法（下稱系爭獎金核發辦法）第8條規定，發給相
  當於2個月本薪之春節獎金共18萬5,560元（下稱系爭春節獎金
  ），是系爭春節獎金自應計入伊退休前6個月之平均工資，準
  此，伊之平均工資應為12萬6,107元。　
㈡又伊自94年7月1日起選用勞退新制，上訴人係經原行政院勞工
  委員會（現已改制為勞動部，下稱勞委會）指定，自86年5月1
  日起適用勞動基準法（下稱勞基法），是86年5月1日起至94年
  6月30日止之工作年資應按勞基法第55條之規定給付退休金； 
  86年5月1日前上訴人雖尚未適用勞基法，惟上訴人於其製作之
  退休金試算表中認定伊適用舊制之工作年資為14年8個月又7天
  （下稱系爭退休金試算表），即自伊79年7月24日任職起至94
  年6月30日適用勞退新制前，扣除伊任職大安銀行期間曾於81
  年5月1日至81年7月31日間留職停薪，並依上開工作年資核算 
  30個基數計算退休金，兩造顯已依勞基法第84條之2規定，就
  適用勞基法前工作年資之退休金給付標準達成協商。伊適用勞
  退條例前之工作年資為14年8個月又7天即30個基數，平均工資
  為12萬6,107元，上訴人共應給付退休金378萬3,210元（計算
  式：126,107×30＝3,783,210），然上訴人僅於107年5月18日以
  支票給付伊舊制退休金285萬5,400元，尚欠92萬7,810元之退
  休金差額，爰依勞基法第55條之規定請求上訴人如數給付。並
  聲明：⒈上訴人應給付被上訴人92萬7,810元，及自107年5月31
  日起至清償日止，按週年利率5%計算之利息；⒉願供擔保請准
  宣告假執行。
上訴人則以：
㈠伊於86年5月1日起始有依勞基法第55條第1項規定計算退休金之
  給與標準給付舊制退休金，被上訴人雖自79年7月24日起即任
  職於大安銀行，然適用勞退舊制之工作年資僅有86年5月1日起
  至94年6月30日適用勞退條例前，共8年2個月、17個基數；伊
  雖於系爭退休金試算表記載以工作年資14年8個月又7天即30個
  基數計算舊制退休金，然被上訴人並未於系爭退休金試算表簽
  名，亦不同意其上所載平均工資9萬5,180元，自不得據此認定
  系爭退休金試算表即為兩造依勞基法第84條之2規定協商之退
  休金給付標準。原判決雖稱伊就其員工之退休事宜所訂之員工
  退休辦法（下稱系爭退休辦法）第7條第1款，為伊銀行就適用
  勞基法前工作年資之退休金給與標準所為自訂規定，而認被上
  訴人之退休金基數為30個基數云云，惟參系爭退休辦法，並未
  規定就伊所屬員工適用勞基法「前」之年資亦須給付舊制退休
  金，故依法計算被上訴人之舊制退休金基數應為17個基數，原
  審應有誤解。
㈡兩造未約定被上訴人之年薪為14個月，且依系爭獎金核發辦法
  第7條約定，系爭春節獎金並非不論任職情形如何均得領取，
  須於發放前一個月月底前仍在職者始得領取，與提供勞務即得
  領取勞務對價之工資性質不同，且伊對系爭春節獎金之發放與
  否及金額均有調整權，須依當年度伊所屬金控集團之整體獲利
  狀況，及員工是否受懲處、請假日數等因素定之，具有不確定
  性，系爭春節獎金顯非被上訴人任職期間必然發給之款項，屬
  恩惠性給與而非工資，不應計入平均工資。且系爭獎金核發辦
  法第7條之規定，已明文排除春節獎金非工資，自不應計入平
  均工資計算，惟原審未綜合考量，僅就計算退休金基數部分認
  應依伊自訂規定，但就工資部分卻又不採用伊排除春節獎金非
  工資之自訂規定，顯有論理上之矛盾。
㈢被上訴人退休前6個月之平均工資應為9萬5,180元，伊依勞基法
  第55條第1項，僅須以17個基數及平均工資9萬5,180元給付退
  休金共161萬8,060元予被上訴人，伊已依勞基法第84條之2規
  定，與被上訴人協商後從優給付285萬5,400元予被上訴人，並
  無短少給付舊制退休金之情，依法自無再給付被上訴人舊制退
  休金差額之義務。縱認系爭春節獎金為工資，亦僅須將被上訴
  人退休前6個月應得之春節獎金3萬0,927元列入平均工資計算
  ，又以被上訴人主張之30個基數計算，則伊應再給付與被上訴
  人之舊制退休金差額亦僅為15萬4,635元，而非被上訴人所主
  張之92萬7,810元等語，資為抗辯。
原審就被上訴人之請求，判決被上訴人全部勝訴，上訴人不服
  ，提起上訴，並聲明：㈠原判決廢棄；㈡被上訴人在第一審之訴
  及假執行之聲請均駁回。被上訴人則為答辯聲明：上訴駁回。
兩造所不爭執之事項：
㈠被上訴人自79年7月24日起任職於大安銀行，嗣大安銀行與上訴
  人合併，大安銀行為消滅公司、上訴人為存續公司，並以91年
  2月18日為合併基準日。被上訴人選擇於合併基準日後繼續留
  任上訴人。被上訴人於94年7月1日選用勞退新制，上訴人於被
  上訴人選任勞退新制後依法應提繳之勞退金並無短少。
㈡被上訴人任職大安銀行期間，曾於81年5月1日至81年7月31日間
  留職停薪。
㈢被上訴人於107年向上訴人申請退休，最後工作日為107年4月 3
  0日，退休生效日為107年5月1日。退休時之職稱為經理，退休
  前6個月每月固定領取之薪資為9萬5,180元，其中本薪為9萬2,
  780元、伙食津貼2,400元（原審卷第159頁）。
㈣上訴人自95年1月起至被上訴人離職之日止，每年均發給被上訴
  人相當於2個月本薪（不含伙食津貼） 之春節獎金。
㈤上訴人於107年1月發放系爭春節獎金18萬5,560元予被上訴人之
  依據，為系爭獎金核發辦法第8條規定：「本公司為獎勵及慰
  勉員工辛勞，於農曆春節前發放之春節獎金依下列規定辦理：
  一、發放對象：以發放前一個月月底在職者為限。二、發放月
  數：本公司依當年度金控整體獲利狀況訂定之，原則上發給一
  般人員二個月本薪之春節獎金，若有調整將另行公告，並以公
  告後內容為準。另經人事評議委員會決議懲處者，將於公告懲
  處年度調整其發放月數。三、發放金額基準：係以發放前一個
  月月底之本薪為基準，並以春節獎金所屬年度之實際在職日數
  按比例核發，若當年度事、病假合計逾30日(不含) 者，實際
  在職日數須扣除事、病假合計日數。四、發放日期：依人力資
  源處作業時程另行公告。」（原審卷第135-136頁）。
㈥上訴人於107年5月18日以支票給付被上訴人舊制退休金285萬5,
  400元，被上訴人於107年5月22日收受送達（原審卷第188、19
  9頁；計算式詳原證六，原審卷第25頁），被上訴人對於上開
  金額業已領取，並無意見。
㈦上訴人係經勞委會指定，自86年5月1日起適用勞基法。
本件之爭點：㈠系爭春節獎金是否為工資，而應計入平均工資？
  如是，應如何計入？㈡被上訴人依勞基法第55條規定，請求上
  訴人給付退休金差額92萬7,810元，是否有理由？茲分別析述
  如下： 
㈠系爭春節獎金非為工資之一部分：
⒈按勞基法第2條第3款規定：「工資，謂勞工因工作而獲得之報
  酬，包括工資、薪金及按計時、計日、計月、計件以現金或實
  物等方式給付之獎金、津貼及其他任何名義之經常性給與均屬
  之」。該所謂「因工作而獲得之報酬」者，係指符合「勞務對
  價性」而言，所謂「經常性之給與」者，係指在一般情形下經
  常可以領得之給付。判斷某項給付是否具「勞務對價性」及「
  給與經常性」，應依一般社會之通常觀念為之，其給付名稱為
  何？尚非所問。是以雇主依勞動契約、工作規則或團體協約之
  約定，對勞工提供之勞務反覆應為之給與，乃雇主在訂立勞動
  契約或制定工作規則或簽立團體協約前已經評量之勞動成本，
  無論其名義為何？如在制度上通常屬勞工提供勞務，並在時間
  上可經常性取得之對價（報酬），即具工資之性質，此與同法
  第29條規定之獎金或紅利，係事業單位於營業年度終了結算有
  盈餘，於繳納稅捐、彌補虧損及提列股息、公積金後，對勞工
  所為之給與，該項給與既非必然發放，且無確定標準，僅具恩
  惠性、勉勵性給與非雇主經常性支出之勞動成本，而非工資之
  情形未盡相同，亦與同法施行細則第10條所指不具經常性給與
  且非勞務對價之獎金性質迥然有別（最高法院105年度台上字
  第2274號判決意旨參照）。
⒉經查：
⑴系爭獎金核發辦法第8條規定：「本公司為獎勵及慰勉員工辛勞
  ，於農曆春節前發放之春節獎金依下列規定辦理：一、發放對
  象：以發放前一個月月底在職者為限。二、發放月數：本公司
  依當年度金控整體獲利狀況訂定之，原則上發給一般人員二個
  月本薪之春節獎金，若有調整將另行公告，並以公告後內容為
  準。另經人事評議委員會決議懲處者，將於公告懲處年度調整
  其發放月數。三、發放金額基準：係以發放前一個月月底之本
  薪為基準，並以春節獎金所屬年度之實際在職日數按比例核發
  ，若當年度事、病假合計逾30日(不含) 者，實際在職日數須
  扣除事、病假合計日數。四、發放日期：依人力資源處作業時
  程另行公告」，上訴人並依據此規定於107年1月發放系爭春節
  獎金18萬5,560元予被上訴人（見不爭執事項㈤）。是依上開規
  定觀之，系爭春節獎金之發放對象，係設有以發放前一個月月
  底在職者為其條件，且依當年度金控整體獲利狀況決定，當非
  制度上全未設有條件得以一律領取，即非屬勞工提供勞務之對
  價，揆諸上開說明，當非工資至明。參以，系爭獎金核發辦法
  第8條已明定春節獎金發放之目的係為「獎勵及慰勉員工辛勞
  」，另第7條亦明定：「辦法所稱之獎金，係指本公司具有勉
  勵、恩惠性質之給與，包括但不限於春節獎金、年終獎金……或
  其他非經常性獎金，並非勞動基準法第2條第3款規定之工資」
  （見原審卷第136頁），益證系爭春節獎金非屬勞工提供勞務
  之對價，而非為工資之一部分。
⑵雖被上訴人主張系爭春節獎金係其本於勞動關係自上訴人處受
  領之給付，依勞動事件法第37條之規定，自應推定為被上訴人
  因工作獲得之報酬，即推定為工資。又上訴人之員工年薪為14
  個月係公開的秘密，上訴人在其網頁上亦係以年薪14個月對外
  招募員工(即月薪12個月加上2個月春節獎金)，及上訴人自95
  年1月起，無論盈虧，均有發放該筆原名為工作獎金後改稱春
  節獎金之2個月工資，自非為恩惠性給與，且依現有之春節獎
  金發放規定，其主要係按員工年度出缺勤狀況計算發放比例，
  堪認此獎金之發放基礎事實顯與工作有關，既係與工作有關，
  即應屬工資：另上訴人將工作獎金名稱修改為春節獎金，其目
  的顯然是想藉此將原屬經常性給與之工作獎金，透過自行修改
  其名稱及定義方式，意圖規避將此經常性給與計入退休前六個
  月平均工資之範圍，上訴人片面修改勞動契約重要事項之行為
  ，不應拘束被上訴人，應以修訂前之工作獎金性質判斷現有之
  春節獎金之性質等語。惟查：
①按勞工與雇主間關於工資之爭執，經證明勞工本於勞動關係自
  雇主所受領之給付，推定為勞工因工作而獲得之報酬，固為勞
  動事件法第37條所明定。然所謂推定，並無擬制效力，自得由
  雇主提出反證以推翻之。此觀本條立法理由謂：勞動基準法第
  2條第3款所指工資，係指勞工因工作而獲得之報酬，需符合「
  勞務對價性」及「經常性之給與」之要件，且其判斷應以社會
  通常觀念為據，與其給付時所用名稱無關。惟勞工就其與雇主
  間關於工資之爭執，因處於受領給付之被動地位，通常僅能就
  受領給付之事實及受領時隨附之文件（如薪資單）等關於與勞
  動關係之關連性部分提出證明；而雇主係本於計算後給付之主
  動地位，對於給付勞工金錢之實質內容、依據等當知悉甚詳，
  且依勞動基準法第23條，雇主亦應置備勞工工資清冊，將發放
  工資、工資各項目計算方式明細、工資總額等事項記入並保存
  一定期限，足見其對於勞工因勞動關係所為給付，於實質上是
  否符合「勞務對價性」及「經常性之給與」而屬勞工因工作所
  獲得之報酬，具有較強且完整之舉證能力。爰明定勞工與雇主
  間關於工資之爭執，如勞工已證明係本於勞動關係自雇主受領
  給付之關連性事實時，即推定該給付為勞工因工作而獲得之報
  酬，依民事訴訟法第281條無庸再舉證；雇主如否認，可本於
  較強之舉證能力提出反對之證據，證明該項給付非勞務之對價
  （例如：恩給性質之給付）或非經常性之給與而不屬於工資，
  以合理調整勞工所負舉證責任，謀求勞工與雇主間訴訟上之實
  質平等等語自明。查本件承前所述，上訴人係依據系爭獎金核
  發辦法第8條之規定，於107年1月發放系爭春節獎金18萬5,560
  元予被上訴人，且上訴人亦提出該規定為反證，證明春節獎金
  非屬勞工提供勞務之對價，則被上訴人受領之系爭春節獎金，
  既經上訴人提出反證證明非屬被上訴人提供勞務之對價，自無
  從依被上訴人歷年均有領取系爭春節獎金，即逕行認定為被上
  訴人因工作而獲得之報酬。
②上訴人在其網頁上以年薪14個月對外招募員工(即月薪12個月加
  上2個月春節獎金)，及上訴人自95年1月起，無論盈虧，均有
  發放該筆原名為工作獎金後改稱春節獎金之2個月薪資額之系
  爭春節獎金等情，固據被上訴人提出薪資單、上訴人網頁招募
  截圖等為證（見原審卷第21-23、143頁）。然觀諸兩造所訂立
  之任職同意書並無上訴人所稱年薪為14個月之約定，僅第3條
  第1項約定：「雙方議定每月薪資新臺幣……，另依工作績效給
  予之獎金、津貼，其項目與給與計算方式由本行另訂立之」，
  是除每月之薪資外，其他之獎金、津貼等各項則由上訴人訂立
  工作規則加以規範。又縱令上訴人係以月薪12個月加上2個月
  春節獎金之廣告，而對外招募員工，但無從據此徵才廣告作為
  認定兩造間之勞動契約即有年薪14個月之約定，遑論此2個月
  春節獎金之發放，當亦受上訴人訂立之系爭獎金核發辦法所定
  條件之拘束，而非無條件發放。是顯無法以被上訴人歷年均有
  領取2個月薪資額之系爭春節獎金，及上訴人前揭徵才廣告內
  容，推論系爭春節獎金為被上訴人提供勞務之對價，進而推論
  系爭春節獎金為工資之一部分。
③末按在現代勞務關係中，因企業之規模漸趨龐大受僱人數超過
  一定比例者，僱主為提高人事行政管理之效率，節省成本有效
  從事市場競爭，就工作場所、內容、方式等應注意事項，及受
  僱人之差勤、退休、撫恤及資遣等各種工作條件，通常訂有共
  通適用之規範，俾受僱人一體遵循，此規範即工作規則。勞工
  與雇主間之勞動條件依工作規則之內容而定，有拘束勞工與雇
  主雙方之效力，而不論勞工是否知悉工作規則之存在及其內容
  ，或是否予以同意，除該工作規則違反法律強制規定或團體協
  商外，當然成為僱傭契約內容之一部。雇主就工作規則為不利
  勞工之變更時，原則上不能拘束表示反對之勞工；但其變更具
  有合理性時，則可拘束表示反對之勞工（最高法院88年度台上
  字第1696號判決要旨參照）。查系爭獎金核發辦法有關春節獎
  金之名稱、發放時間及發放條件固迭有修訂（見原審卷第19-2
  0、135-130頁），但歷次之修訂對被上訴人領取系爭春節獎金
  之權益並無影響，此觀被上訴人自95年1月起至離職之日止，
  每年均領取相當於2個月本薪（不含伙食津貼） 之春節獎金等
  情自明（見不爭執事項㈣）。且縱使上訴人修訂之現行系爭獎
  金核發辦法有不利被上訴人之變更，但被上訴人並未具體說明
  修訂之現行系爭獎金核發辦法有何違反法律強制規定或團體協
  商之情事，亦未舉證證明其對上訴人所為之修訂曾為反對之表
  示，揆諸前揭說明，被上訴人主張上訴人片面修改勞動契約重
  要事項之行為，不應拘束被上訴人云云，自不足採。
⑶從而，系爭獎金核發辦法既經公告且為被上訴人所知悉，上訴
  人並據此發放系爭春節獎金，則系爭獎金核發辦法即為兩造間
  所訂勞動契約之一部分。依系爭獎金核發辦法第8條之規定，
  系爭春節獎金之發放，雖以2個月本薪為原則，惟既另設有以
  發放前一個月月底仍在職者為其條件，且依當年度金控整體獲
  利狀況決定，業如上述，當非制度上全未設有條件得以一律領
  取，即非屬勞工提供勞務之對價，揆諸上開說明，當非工資至
  明。且兩造所訂立之任職同意書並無被上訴人所稱年薪為14個
  月之約定，縱第3條第1項約定：「雙方議定每月薪資新臺幣……
  ，另依工作績效給予之獎金、津貼，其項目與給與計算方式由
  本行另訂立之」，亦僅係約定被上訴人可領得薪資之內容種類
  ，參以系爭獎金核發辦法第7條亦明定春節獎金非勞基法第2條
  第3款規定之工資，足徵尚無從逕以被上訴人歷年均有領取2個
  月薪資額之系爭春節獎金，即認系爭春節獎金為工資之一部分
  。　　
㈡被上訴人依勞基法第55條規定，請求上訴人給付退休金差額92
  萬7,810元，為無理由： 　
　本件承前所述，系爭春節獎金非為工資之一部分，則被上訴人
  請求將其於107年1月領取之系爭春節獎金18萬5,560元，計入
  退休前六個月內之所得工資計算平均工資，即乏所據。又被上
  訴人主張依其工作年資核算應以30個基數計算退休金，則按其
  退休前6個月每月固定領取之薪資為9萬5,180元（見不爭執事
  項㈢）核計退休金，上訴人應給付之被上訴人之舊制退休金為2
  85萬5,400元（計算式：95,180×30＝2,855,400），上訴人已如
  數給付（見不爭執事項㈥），因此，被上訴人依勞基法第55條
  規定，請求上訴人給付退休金差額92萬7,810元，自屬無據，
  應予駁回。
綜上所述，被上訴人依勞基法第55條之規定，請求上訴人給付
  被上訴人92萬7,810元，及自107年5月31日起加計法定遲延利
  息，為無理由，不應准許，其假執行之聲請亦失所附麗，應併
  予駁回。原審判命上訴人給付92萬7,810元本息，並為假執行
  之宣告，自有未洽。上訴意旨指摘原判決不當，求予廢棄改判
  ，為有理由。自應由本院予以廢棄改判，如主文第二項所示。
本件事證已臻明確，兩造其餘之攻擊或防禦方法及所用之證據
  ，經本院斟酌後，認為均不足以影響本判決之結果，爰不逐一
  論列，附此敘明。
據上論結，本件上訴為有理由，依民事訴訟法第450條、第78條
  ，判決如主文。
中　　華　　民　　國　　110 　年　　1 　　月　　26　　日
                  勞動法庭
                        審判長法  官  李慈惠
                              法  官  陳婷玉
                              法  官  謝永昌
正本係照原本作成。
不得上訴。
中　　華　　民　　國　　110 　年　　1 　　月　　26　　日
　　　　　　　　　　　　　    書記官　王增華